【裁判字號】    99,訴,176
【裁判日期】    990709
【裁判案由】    第三人異議之訴
【裁判全文】
臺灣彰化地方法院民事判決  99年度訴字第176號
原      告  乙○○
訴訟代理人  羅宗賢律師
            黃雅琴律師
被      告  甲○○
訴訟代理人  施瑞章律師
上列當事人間第三人異議之訴事件，本院於民國99年6月23日言
詞辯論終結，茲判決如下：
    主      文
原告之訴駁回。
訴訟費用由原告負擔。
    事實及理由
一、原告主張：
  (一)被告以本院所核發對於原告之子邱進來之執行名義即本院92
    年度執乙字第19652號債權憑證，聲請強制執行如附表所示
    建物（下稱系爭建物），經本院民事執行處以98年度司執字
    第18555號強制執行事件（下稱系爭執行事件）受理在案，
    其執行程序尚未終結。
  (二)系爭建物為原告配偶邱忠信於民國74年前出資建造，邱忠信
    雖於61年1月間將系爭建物中磚造平房住宅面積411平方公尺
    房屋（面積應為410.89平方公尺）納稅義務人名義登記為原
    告之子邱進來、邱永豐2人共有（每人各2分之1），惟系爭
    建物實屬邱忠信所有。
  (三)邱忠信已於76年7月5日死亡，系爭建物即屬邱忠信之遺產，
    應由邱忠信全體繼承人即原告及其子女邱進來、邱永豐、邱
    永必、邱新建、邱春花（即顏邱春花）等人共同繼承，且該
    等繼承人迄未辦理遺產分割，故系爭建物仍屬全體繼承人公
    同共有。
  (四)系爭建物係原告與邱忠信於婚姻關係存續中即70年前興建完
    成，且未辦保存登記，依當時民法第1016條、第1017條等規
    定，凡不能證明為妻之特有財產或原有財產，則應屬夫所有
    之財產，故系爭建物應屬邱忠信所有，邱忠信死後則由其全
    體繼承人繼承之。
  (五)系爭建物確係邱忠信出資興建，此有證人邱富彬、邱源裕、
    詹家逸、邱建新、邱永豐等人於本院北斗簡易庭98年度斗簡
    字第49號事件所為證詞可稽。
  (六)坐落彰化縣竹塘鄉○○段795地號地號土地（下稱系爭土地
    ）原為邱進來、邱永豐、邱永必、邱新建等人共有，嗣經訴
    外人吳俊興因拍賣而取得其所有權。
  (七)被告雖於系爭執行事件98年12月29日拍賣期日，當場表示以
    底價承受系爭建物，惟通知優先承買人優先承買相關程序尚
    未踐行完畢，故其執行程序尚未終結，原告提起本件訴訟自
    屬合法。
  (八)邱忠信於系爭建物興建完成後，為避免麻煩，始借用邱進來
    、邱永豐名義辦理稅籍登記，惟邱進來、邱永豐自始未曾取
    得系爭建物所有權。
  (九)系爭建物於61年第一次辦理稅籍登記時，面積僅有102.3平
    方公尺，嗣經陸續增建，迨至70年止始完成系爭建物現況。
    縱認邱忠信於第一次興建系爭建物時，係以使邱進來、邱永
    豐取得所有權意思而去辦理稅籍登記，然亦應摒除面積102.
    3平方公尺部分建物，嗣後陸續增建部分應屬邱忠信所有，
    不應將系爭建物全部認定為邱進來、邱永豐所共有。
  (十)被告以稅籍資料為據，辯稱邱忠信係以使邱進來、邱永豐取
    得系爭建物所有權而興建；另以借款契約書為據，辯稱系爭
    建物係邱進來、邱永豐、邱永必、邱新建等人所有。是以，
    被告關於系爭建物所有權人之說詞，前後矛盾，亦未舉證以
    實其說，即難採信。
  (十一)邱進來、邱永豐、邱永必、邱新建等人係未得全體公同共有
    人同意，私自處分系爭建物，是渠等處分行為對其餘公同共
    有人，難認有效。
  (十二)從而，原告既為系爭建物公同共有人，有足以排除系爭建物
    強制執行之權利，爰請求確認原告就系爭建物之公同共有權
    存在，並依強制執行法第15條（前段）規定，提起第三人異
    議之訴，請求撤銷系爭執行事件之強制執行程序等語。
二、被告辯稱：
  (一)訴外人吳俊興於本院北斗簡易庭96年度斗簡字第288號拆屋
    還地事件，曾訴請原告及其子邱永豐、邱新建、邱永必、邱
    進來等人應拆除系爭建物並返還系爭土地，然原告於言詞辯
    論期日主張系爭建物全部為其興建，邱永豐、邱新建亦附和
    其說詞，吳俊興遂更正其訴之聲明，僅對原告請求拆屋還地
    。原告復於本院北斗簡易庭97年度斗訴字第1號拆屋還地事
    件，自認系爭建物為其原告單獨所有。基此，原告既於前案
    自認系爭建物為其所有，竟於本件訴訟改稱系爭建物為其與
    其子女邱進來、邱永豐、邱永必、邱新建、邱春花等人公同
    共有，有違民事訴訟法上之誠信原則，即無受確認判決保護
    之必要，應予駁回。
  (二)系爭執行事件98年12月29日拍賣期日，因無人投標，經被告
    當場聲明以該次拍賣底價200萬元承受系爭建物，被告執行
    債權金額為1,100萬元及其利息，足供抵繳承受金額，並已
    抵繳完畢，堪認其執行程序業已終結。原告於執行程序終結
    後，始提起本件第三人異議之訴，洵無依據。
  (三)原告於本院北斗簡易庭97年度斗訴字第1號民事判決確定後
    ，即由其長子邱進來對吳俊興提起第三人異議之訴（本院北
    斗簡易庭98年度斗簡字第49號），主張系爭建物為邱忠信全
    體繼承人公同共有。惟據原告於該事件98年5月21日所為證
    詞，可知原告與邱忠信共同建造系爭建物時，係以使邱進來
    、邱永豐取得系爭建物所有權之意思而建造。
  (四)原告及邱忠信夫妻均務農為生，於60年間興建系爭建物前，
    其長子邱進來（40年5月25日生）當時年滿21歲，國民學校
    肄業後即在家幫忙農務營生；其次子邱永豐（42年8月10日
    出生）當時年滿19歲，國民學校畢業後亦在家務農；再加上
    原告家中錢財均由原告及邱忠信管理，故於興建系爭建物時
    ，資金來源部分來自於邱進來、邱永豐協同務農營生所得。
    是原告及邱忠信於興建系爭建物時，係以使邱進來、邱永豐
    所有之意思而建造，亦與常情相符。
  (五)系爭建物於61年間建造完成後，辦理房屋稅籍時，係由邱忠
    信代邱進來、邱永豐2人申辦，並於房屋稅籍證明書上登載
    「所有人邱進來等2人」、「共有人姓名及持分：邱永豐、
    持分1/2」，並蓋用邱忠信印章，書明「父代」各節，足認
    原告與邱忠信係以使邱進來、邱永豐2人分別共有系爭建物
    之意思而建造，故系爭建物即應由邱進來、邱永豐原始取得
    所有權。
  (六)系爭建物辦理房屋稅籍登記後，自61年1月起課房屋稅，截
    至98年以來，均由邱進來、邱永豐繳納，從無異詞。又依卷
    附國稅局財產歸屬資料清單顯示，系爭建物所有人為邱進來
    、邱永豐2人各持分100000分之50000，足證邱進來、邱永豐
    確為系爭建物分別共有人。
  (七)邱忠信於76年間死後，系爭建物未列為邱忠信遺產。原告及
    邱進來、邱永豐以外之其他繼承人，於系爭建物因受強制執
    行涉訟前，對系爭建物所有權未曾爭執，尤以邱忠信死後，
    系爭建物稅籍登記亦未曾變更，仍由邱進來、邱永豐繼續繳
    納房屋稅。由此，可見系爭建物所有人應與房屋稅籍證明表
    所載相符。
  (八)邱進來、邱永豐於92年5月5日偕同其弟邱永必、邱新建向吳
    俊興、紀慶堂借款200萬元時，提供系爭建物及系爭土地（
    另有同段349、720、721等地號土地）設定第一順位抵押權
    予吳俊興，並於借款契約書中載明渠等係提供「私有不動產
    」設定抵押權，表明系爭建物及系爭土地確為邱進來、邱永
    豐等人私有。又該借款契約書共同借款人未列邱忠信其餘繼
    承人（即原告、邱春花2人），足證系爭建物應係邱進來、
    邱永豐分別共有，而非邱忠信全體繼承人公同共有。該借款
    契約書第14條尚約明：「倘因債務不履行，致遭法院查封拍
    賣時，義務人願無條件履行點交義務」，足認邱進來、邱永
    豐即為系爭建物所有權人，始為無條件點交系爭建物之承諾
    。
  (九)從而，原告起訴請求確認其就系爭建物之公同共有權存在，
    並依強制執行法第15條（前段）規定，提起第三人異議之訴
    ，請求撤銷系爭執行事件之強制執行程序，於法無據，爰請
    求駁回原告之訴等語。
三、兩造不爭執事項：
  (一)原告配偶為邱忠信，渠等子女有邱進來、邱永豐、邱永必、
    邱新建、邱春花（即顏邱春花）等人。邱忠信已於76年7月5
    日死亡，原告及其子女邱進來、邱永豐、邱永必、邱新建、
    邱春花等人，均為合法繼承人。
  (二)被告為邱進來之債權人，並以本院所核發對於邱進來之執行
    名義即本院92年度執乙字第19652號債權憑證，聲請強制執
    行系爭建物，經本院民事執行處以系爭執行事件受理在案。
  (三)系爭建物未辦理保存登記。
  (四)系爭建物門牌為彰化縣竹塘鄉○○村○○路保安巷30號。
  (五)系爭建物始建於61年間，嗣後陸續增建，並於70年間全部興
    建完成。
  (六)系爭房屋興建完成後，由邱忠信辦理房屋稅籍，並於房屋稅
    籍登記表所有人欄位登載「邱進來等2人」、共有人姓名及
    持分欄登載「邱永豐、持分1/2」、認章欄蓋用「邱忠信」
    印文，載明「父代」等字樣。
  (七)系爭建物自61年1月起課徵房屋稅，其納稅義務人均為邱進
    來、邱永豐。
  (八)國稅局財產歸屬資料清單載明系爭建物所有人為邱進來、邱
    永豐，持分各100000分之50000（即應有部分各2分之1）。
  (九)邱忠信死後，其合法繼承人為原告及訴外人乙○○、邱春花
    、邱永豐、邱永必、邱新建等6人，已就系爭建物以外之遺
    產協議分割，並於76年9月間就遺產中包括系爭土地在內之
    不動產辦理分割繼承登記完畢。其中系爭土地由邱進來、邱
    永豐、邱永必、邱新建等4兄弟分得，應有部分各4分之1，
    嗣後經訴外人吳俊興因拍賣而取得所有權。
  (十)邱進來、邱永豐於92年5月5日偕同其弟邱永必、邱新建向訴
    外人吳俊興、紀慶堂借款200萬元時，於借款契約書中載明
    渠等係提供「私有不動產」即系爭建物及系爭土地等不動產
    供擔保，且該借款契約書共同借款人未列邱忠信其餘繼承人
    （即原告、邱春花2人）。
四、兩造爭執事項：
  (一)原告請求確認其就系爭建物之公同共有權存在，有無依據？
  (二)原告所提本件第三人異議之訴，請求撤銷系爭執行事件（即
    系爭建物）之執行程序，有無依據？
五、按「當事人主張有利於己之事實者，就其事實有舉證之責任
    。」，民事訴訟法第277條前段定有明文。經查：原告及其
    子女關於系爭建物由何人出資建造乙節，渠等說詞分述如下
    ：
  (一)原告於96年11月15日即本院北斗簡易庭96年度斗簡字第288
    號拆屋還地事件言詞辯論期日，先稱系爭建物全部由其所建
    造，嗣後則改稱係其與邱忠信一起建造等語；邱永豐則於該
    次言詞辯論期日陳稱：（系爭建物）護龍尾間廚房為其所蓋
    等語。原告及邱永豐嗣於同件97年1月22日言詞辯論期日，
    均一致改稱系爭建物係原告所興建等語（卷附被告所提該2
    次言詞辯論筆錄影本參照）。
  (二)邱永豐於97年2月26日本院北斗簡易庭97年度斗訴字第1號拆
    屋還地事件言詞辯論期日陳稱：（系爭建物）編號4及3之1
    （即棚架停車亭、磚造平房住宅）是原告蓋的，其僅搭蓋一
    點點，屬於系爭建物之一部分，故其所有權仍屬於原告等語
    （卷附被告所提該次言詞辯論筆錄影本參照）。
  (三)邱進來於本院北斗簡易庭98年斗簡字第49號第三人異議之訴
    主張系爭建物係其父邱忠信出資建造（卷附該判決網路列印
    本參照）。
  (四)原告於本件則改口主張系爭建物係其夫邱忠信出資建造（本
    件起訴狀參照）。
  (五)依上所述，原告及其子女關於系爭建物由何人出資及何人取
    得所有權各節，前後說詞不僅游移反覆，且未據提出具體事
    證以實其說，尚難遽採。
六、按以他人取得所有權之意思而出資建築之建築物，由該他人
    取得建築物之所有權，其取得係原始取得性質，與法律行為
    而取得有別，故不在民法第758條規定所謂非經登記不生效
    力之列。苟有以他人取得所有權之意思而出資建築之事實，
    要不因是否由出資人單獨出資或共同出資，亦不因是否為違
    章建築，日後不能辦理所有權登記而有所區別，則該他人即
    原始取得建築物之所有權。其取得所有權之時間，應解為建
    築完成之時。次按未保存登記之建築物，於稅捐機關房屋稅
    籍證明書上所有權人、共有人之登記，雖非如地政機關所為
    不動產登記有絕對之效力，但既係未保存登記建築物所有人
    向稅捐機關所為申報登記，且為稅捐機關對於建築物所有權
    人課徵房屋稅之依據，苟無反對之特別情事，應認房屋稅籍
    證明書上所有人、共有人即為該建築物之所有人、共有人，
    始與常情相符。經查：
  (一)邱忠信於76年7月5日死後，其繼承人為原告及訴外人乙○○
    、邱春花、邱永豐、邱進來、邱永必、邱新建等6人，已就
    系爭建物以外之遺產協議為分割，並於76年9月間就遺產中
    包括系爭土地在內之不動產辦理分割繼承登記完畢（卷附本
    院北斗簡易庭98年度斗簡字第49號民事判決網路列印本參照
    ）。基此，可知邱忠信全體繼承人主觀上顯已排除系爭建物
    為邱忠信之遺產，否則豈有唯獨漏列系爭建物之理。
  (二)邱進來、邱永豐於92年5月5日偕同其弟邱永必、邱新建向訴
    外人吳俊興、紀慶堂借款200萬元時，提供系爭建物及系爭
    土地（另有同段349、720、721等地號土地）設定第一順位
    抵押權予吳俊興，並於借款契約書第3條載明提供「私有不
    動產」設定抵押權，復於第14條約明：「倘因債務不履行，
    致遭法院查封拍賣時，義務人願無條件履行點交義務‧‧‧
    」（卷附被告所提借款契約書兼作借據影本參照）。基此，
    邱進來、邱永豐等2兄弟係以其私有財產即系爭建物，邱進
    來、邱永豐、邱新必、邱新建等4兄弟則以其私有財產即系
    爭土地設定抵押權供作擔保，而向吳俊興等人借款。換言之
    ，被告辯稱系爭建物為邱進來、邱永豐2兄弟共有，而非邱
    忠信之遺產，即非無據，尚值採認。
  (三)本院為明瞭系爭建物產權之歸屬，即依職權向彰化縣地方稅
    務局北斗分局函查系爭建物稅籍設籍時所檢附產權證明文件
    ，嗣經該局以99年4月29日彰稅北分二字第0993012667號函
    檢附系爭建物設籍時房屋稅籍登記表影本、平面圖影本、房
    屋稅籍證明書、彰化縣二林地政事務所囑託登記簡復表影本
    、建物測量成果圖影本等件，均顯示系爭建物所有人確為邱
    進來、邱永豐2人，其應有部分各2分之1。此外，依據被告
    所提國稅局財產歸屬資料清單等影本，亦載明系爭建物為邱
    進來、邱永豐2人共有，應有部分之比例各2分之1之意旨。
  (四)經檢視前開房屋稅籍登記表，其所有人欄位登載「邱進來等
    2人」，共有人姓名及持分欄登載「邱永豐、持分1/2」，認
    章欄則蓋用「邱忠信」印文，並書明「父代」等字樣。基此
    ，依上說明，系爭建物無論由原告或其夫邱忠信出資建造，
    渠等應出於以邱進來、邱永豐2人取得所有權之意思所建，
    而非單純作為納稅義務人無訛。是以，被告辯稱系爭建物應
    由邱進來、邱永豐原始取得所有權乙節，即非無據，洵值採
    信。
七、按強制執行法第15條所定第三人異議之訴，以排除執行標的
    物之強制執行為目的，故同條所謂強制執行程序終結，係指
    對於執行標的物之強制執行程序終結而言。對於執行標的物
    之強制執行程序，如已終結，則雖因該執行標的物之賣得價
    金，不足抵償執行名義所載債權之全部，致執行名義之強制
    執行程序尚未終結，第三人亦不得提起異議之訴。在金錢債
    權之強制執行，於執行程序進行至執行名義所載之全部或一
    部，因對於執行標的物之強制執行達其目的時，始為終結。
    故執行標的物經拍賣終結，而未將其賣得價金交付債權人時
    ，對於該執行標的物之強制執行程序，不得謂已終結，第三
    人仍提起異議之訴，但已終結之拍賣程序，不能依此項異議
    之訴有理由之判決，予以撤銷。故該第三人僅得請求交付賣
    得價金，不得請求撤銷拍賣程序（司法院33年院字第2776號
    解釋參照）。其由債權人承受者，亦同（楊與齡先生所著強
    制執行法論第240頁、第241頁參照）。經查：系爭建物於98
    年12月29日拍賣期日因無人投標應買，其債權人即被告委由
    代理人聲明以該次拍賣底價承受，並以債權抵繳價金，經本
    院民事執行處准許被告承受，即以債權抵繳價金等情，此有
    被告所提不動產拍賣筆錄影本附卷可參，復經本院調取該執
    行卷宗全卷核閱屬實。基此，系爭建物之執行程序固未終結
    ，惟其拍賣程序既已終結，原告請求撤銷系爭執行事件（即
    系爭建物）之執行程序，即無依據。
八、從而，原告既無法證明其就系爭建物之公同共有權存在，且
    系爭建物拍賣程序業已終結，則原告請求確認其就系爭建物
    之公同共有權存在，及請求撤銷系爭執行事件（即系爭建物
    ）之執行程序，為無理由，應予駁回。
九、本件事證已臻明確，兩造其餘攻擊防禦方法及舉證，經審酌
    後於判決結果不生影響，爰不再贅詞論列。
十、訴訟費用負擔之依據：民事訴訟法第78條。
中    華    民    國    99    年    7     月     9     日
                民事第一庭      法  官  陳正禧
以上正本係照原本作成。
如對本判決不服，得於判決送達後20日內向本院提出上訴狀。（
須附繕本）如委任律師提起上訴者，應一併繳納上訴審裁判費。
中    華    民    國    99    年    7     月     9     日
                                書記官  莊素美
┌─────────────────────────────────────────────────────────────┐
│附表建物                                                                                                                  │
├──┬───┬───────┬───────┬───────┬─────────────────┬────┬───────┤
│ 編 │      │              │              │建 築 式 樣 主│      建物面積（平方公尺）        │        │              │
│    │      │              │              │              ├───────────┬─────┤ 權  利 │承 受 金 額   │
│    │建  號│建  物  門  牌│基  地  坐  落│要 建 築 材 料│ 樓    層    面    積 │附屬建物主│        │（新台幣元）  │
│    │      │              │              │              │                      │要建築材料│ 範  圍 │              │
│ 號 │      │              │              │及 房 屋 層 數│                      │及用途    │        │              │
├──┼───┼───────┼───────┼───────┼───────────┼─────┼────┼───────┤
│１  │50    │彰化縣竹塘鄉竹│彰化縣竹塘鄉竹│磚造住家用    │棚架〈停車位）21.88   │          │2分之1  │2,000,000元   │
│    │      │林村保安巷30號│林段795地號土 │              │水泥板屋〈倉庫〉33.84 │          │        │              │
│    │      │              │地            │              │磚造〈廁所〉7.56      │          │        │              │
│    │      │              │              │              │磚造平房〈住宅〉410.89│          │        │              │
│    │      │              │              │              │磚造鐵皮〈倉庫〉49.06 │          │        │              │
│    │      │              │              │              │----------------------│          │        │              │
│    │      │              │              │              │總面積：553.72        │          │        │              │
└──┴───┴───────┴───────┴───────┴───────────┴─────┴────┴───────┘

司法院資訊處製作；財團法人民間司法改革基金會備份。
